---
title: "Использование мультимодальных эмбеддингов в рекомендательных системах"
subtitle: "Курсовая работа — магистратура, 1 курс"
author: "Токкожин Санжар"
date: "`r format(Sys.Date(), '%d %B %Y')`"
output:
  html_document:
    toc: true
    toc_depth: 3
    number_sections: true
    theme: flatly
    highlight: tango
  pdf_document:
    toc: true
    number_sections: true
lang: ru
---

```{r setup, include=FALSE}
knitr::opts_chunk$set(echo = FALSE, message = FALSE, warning = FALSE)
library(knitr)
library(dplyr)
if (file.exists("data/results/eval_results.csv")) {
  eval_df <- read.csv("data/results/eval_results.csv")
} else {
  eval_df <- NULL
}
if (file.exists("data/results/compute_report.csv")) {
  compute_df <- read.csv("data/results/compute_report.csv")
} else {
  compute_df <- NULL
}
```

# Введение

## Цель работы

Цель моей курсовой — исследовать, насколько **мультимодальные эмбеддинги** (текст + изображение + аудио) улучшают рекомендации музыкальных треков по сравнению с:

- коллаборативным бейзлайном (CF);
- контентным text-only подходом;
- отдельными модальностями.

Основной фокус — **холодный старт для нового трека**: ситуация, когда у айтема ещё нет истории взаимодействий, но уже доступны текст, обложка и аудио-превью.

## Гипотезы

1. **H1.** Контентные эмбеддинги дают ненулевой retrieval-сигнал относительно случайного бейзлайна.
2. **H2.** Fusion нескольких модальностей превосходит лучшую одиночную модальность (text-only).
3. **H3.** На cold-треках CF деградирует до нуля, а мультимодальные методы сохраняют качество.
4. **H4.** Late fusion и cross-attention дают прирост над early fusion за счёт разного вклада модальностей.

## Структура проекта

```
Курсач_мага/
├── workshop.ipynb          # Воркшоп 1: парсинг датасета + CF-граф
├── 02_embeddings.ipynb     # Воркшоп 2: эмбеддинги text/image/audio
├── 03_fusion.ipynb         # Воркшоп 3: early / late / cross-attention fusion
├── 04_recsys_eval.ipynb    # Воркшоп 4: evaluation warm vs cold
├── 05_compute.ipynb        # Воркшоп 5: вычислительная сложность
├── report.Rmd              # этот отчёт
└── data/
    ├── metadata.parquet
    ├── edges.parquet
    ├── audio/  images/
    ├── embeddings/
    ├── fusion/
    └── results/
```

---

# Данные

## Источники

| Модальность | Источник | Что именно |
|---|---|---|
| Текст | iTunes Search API + Last.fm `track.getInfo` | title, artist, album, genre, tags, wiki |
| Изображение | iTunes `artworkUrl100` → 600×600 | обложка альбома |
| Аудио | iTunes `previewUrl` | 30-секундное превью (m4a) |
| CF-сигнал | Last.fm `track.getSimilar` | граф похожих треков |

## Почему музыкальный домен

Музыка — естественный кейс для мультимодальности:

- **текст** (описание, жанр, теги),
- **визуал** (обложка),
- **аудио** (сам трек/превью).

Это напрямую соответствует задаче холодного старта: новый трек появляется с контентом, но без истории прослушиваний.

## Итоговый объём датасета

```{r dataset-stats}
cat("Треков с полным покрытием (text + image + audio): 14 787\n")
cat("Внутрикорпусных CF-рёбер: ~81 855\n")
cat("Src-треков с ≥1 соседом: ~7 606\n")
```

**Дисковый объём `data/`:** ~17.1 ГБ (основной вклад — аудио-превью ~14.9 ГБ, обложки ~1.5 ГБ).

## Превью 30 секунд и обложки 600×600

- **30-сек превью** — стандартный формат iTunes API; этого достаточно для MIR-моделей (CLAP, MERT и др.).
- **600×600** — компромисс между качеством и размером; ViT-модели всё равно ресайзят вход до 224–384 px.

---

# Методология

## Пайплайн (5 воркшопов)

1. **Сбор данных** — парсинг iTunes + обогащение Last.fm + CF-граф `edges.parquet`.
2. **Эмбеддинги** — три предобученные модели, L2-нормализация.
3. **Fusion** — early / late / cross-attention.
4. **Evaluation** — warm vs cold, Recall@10, nDCG@10, MRR.
5. **Compute** — размер артефактов, время инференса, RAM.

## Модели эмбеддингов

| Модальность | Модель | Размерность |
|---|---|---|
| Текст | `intfloat/multilingual-e5-base` | 768 |
| Изображение | `openai/clip-vit-base-patch32` | 512 |
| Аудио | `laion/clap-htsat-unfused` | 512 |

## Fusion-стратегии

| Стратегия | Описание |
|---|---|
| **Early fusion** | concat нормализованных эмбеддингов → L2-norm (1792-d) |
| **Late fusion** | взвешенная сумма cosine-sim по модальностям; веса: text=0.67, image=0.17, audio=0.17 |
| **Cross-attention** | 3 токена → TransformerEncoder (1 слой) → mean pool (256-d); обучение 2 эпохи на 3000 CF-парах |

## Коллаборативный бейзлайн

Я использовал **Last.fm `track.getSimilar`** как CF-сигнал (item-item граф). Это практичный бейзлайн без сбора user×item матрицы: граф уже агрегирует коллаборативные прослушивания.

## Постановка эксперимента (warm vs cold)

- **Cold set (15% src-треков):** удалены из CF-графа → моделирую «новый трек».
- **Warm test (20% оставшихся):** CF-сигнал доступен.
- **Ground truth:** top-10 in-corpus соседей из `edges.parquet` (Last.fm `match`).

---

# Результаты

## Sanity-check эмбеддингов (воркшоп 2)

| Модальность | Recall@10 vs Last.fm GT | vs Random (0.0047) |
|---|---|---|
| TEXT | 0.080 | ×17 |
| IMAGE | 0.075 | ×16 |
| AUDIO | 0.025 | ×5 |

**Интерпретация:** все модальности значимо выше случайного; текст и изображение сильнее аудио.

## Fusion (воркшоп 3)

| Метод | Recall@10 |
|---|---|
| Cross-attention | **0.105** |
| Late fusion | **0.105** |
| Early fusion | 0.096 |
| TEXT-only | 0.080 |

Fusion даёт **+20–31%** к text-only.

## Финальная evaluation (воркшоп 4)

```{r eval-table, results='asis'}
if (!is.null(eval_df)) {
  warm <- eval_df %>% filter(scenario == "warm") %>% select(method, recall_at_10, ndcg_at_10, mrr)
  cold <- eval_df %>% filter(scenario == "cold") %>% select(method, recall_at_10, ndcg_at_10, mrr)
  cat("### Warm-сценарий\n\n")
  kable(warm, col.names = c("Метод", "Recall@10", "nDCG@10", "MRR"), digits = 3)
  cat("\n\n### Cold-сценарий (холодный старт)\n\n")
  kable(cold, col.names = c("Метод", "Recall@10", "nDCG@10", "MRR"), digits = 3)
}
```

### Ключевые наблюдения

| Паттерн | Warm | Cold |
|---|---|---|
| CF-baseline | **1.000** | **0.000** |
| TEXT-only | 0.082 | 0.082 |
| Late fusion | 0.113 | 0.110 |
| Cross-attention | 0.115 | 0.110 |

1. **H3 подтверждена:** CF полностью падает на cold, контентные методы стабильны.
2. **H2 подтверждена:** multimodal fusion > text-only на обоих сценариях (+22–34% на cold).
3. **H1 подтверждена:** все методы >> random.
4. На warm CF доминирует (GT из того же графа) — это ожидаемо.

## Ablation вклада модальностей (cold)

| Метод | Recall@10 | Δ vs TEXT-only |
|---|---|---|
| TEXT-only | 0.082 | — |
| Early fusion | 0.100 | +22% |
| Late fusion | 0.110 | +34% |
| Cross-attention | 0.110 | +34% |

---

# Вычислительная сложность (воркшоп 5)

```{r compute-table, results='asis'}
if (!is.null(compute_df)) {
  disk <- compute_df %>% filter(section == "disk_size") %>% select(artifact, size_mb)
  inf <- compute_df %>% filter(section == "inference_time") %>% select(stage, ms_per_track, est_total_min, n_tracks)
  ram <- compute_df %>% filter(section == "ram_usage") %>% select(matrix, shape, ram_mb)
  cat("### Размер артефактов\n\n")
  kable(disk, col.names = c("Артефакт", "МБ"))
  cat("\n\n### Время инференса (CPU, на 1 трек)\n\n")
  kable(inf, col.names = c("Этап", "мс/трек", "оценка на 14 787 треков (мин)", "N"))
  cat("\n\n### RAM эмбеддингов\n\n")
  kable(ram, col.names = c("Матрица", "Shape", "МБ"))
}
```

**Итого по инференсу (оценка на весь корпус, CPU):**

- Text (E5): ~40 мин
- Image (CLIP): ~40 мин
- Audio (CLAP): ~36 мин
- **Суммарно эмбеддинги: ~2 часа** (без GPU)

Fusion и evaluation — минуты на CPU, без обучения тяжёлых моделей.

---

# Выводы

1. Я собрал мультимодальный музыкальный датасет из открытых источников (14 787 треков, 3 модальности + CF-граф).
2. Предобученные эмбеддинги (E5, CLIP, CLAP) дают осмысленный retrieval-сигнал.
3. Fusion (late / cross-attention) улучшает text-only на **22–34%**.
4. Главный результат: на **cold start** CF = 0, а мультимодальные методы сохраняют Recall@10 ≈ 0.11.
5. Пайплайн реализуем на CPU за разумное время (~2 ч на эмбеддинги, ~17 ГБ диска).

## Ограничения

- Аудио — 30-сек превью, не полные треки.
- CLAP не music-specific (MERT мог бы быть лучше, но тяжелее).
- CF ground truth из Last.fm — не идеальная «истина», но валидный коллаборативный proxy.
- Sanity-check и evaluation без внешнего user-study.

## Возможные улучшения

- Music-specific аудио-энкодер (MERT).
- Полноценная user×item матрица (LFM-2b).
- Обучение fusion на большем числе эпох / данных.
- Расширение на русскоязычный сегмент (`country=RU` в iTunes).

---

# Воспроизведение

```bash
# 1. Парсинг (workshop.ipynb) — ~2-3 часа
# 2. Эмбеддинги (02_embeddings.ipynb) — ~2 часа CPU / ~40 мин MPS
# 3. Fusion (03_fusion.ipynb) — ~10-15 мин CPU
# 4. Evaluation (04_recsys_eval.ipynb) — ~1-2 мин
# 5. Compute (05_compute.ipynb) — ~1 мин (или ~30 сек на выборке)
```

Для рендера отчёта:

```bash
Rscript -e "rmarkdown::render('report.Rmd')"
```

---

# Список артефактов

| Файл | Описание |
|---|---|
| `data/metadata.parquet` | метаданные 14 787 треков |
| `data/edges.parquet` | CF-граф похожести |
| `data/embeddings/*.npz` | эмбеддинги 3 модальностей |
| `data/fusion/*.npz` | fusion-репрезентации |
| `data/results/eval_results.csv` | финальные метрики |
| `data/results/compute_report.csv` | compute-отчёт |
